【裁判字號】    98,訴,61
【裁判日期】    980715
【裁判案由】    竊盜等
【裁判全文】
臺灣花蓮地方法院刑事判決                98年度訴字第61號
公  訴  人  臺灣花蓮地方法院檢察署檢察官
被      告  甲○○
            丁○○
共      同
選任辯護人  林國泰律師
被      告  丙○○
上列被告因竊盜等案件，經檢察官提起公訴（96年度偵字第4750
號），本院判決如下：
    主  文
甲○○、丁○○、丙○○均無罪。
    理  由
一、公訴意旨略以：被告甲○○係址設花蓮縣吉安鄉○○○街23
    6巷30弄15號1樓「集耀有限公司」位於花蓮縣吉安鄉○○段
    「集耀砂石場」之現場負責人。自民國96年3月24 日起，未
    向花蓮縣政府申請許可，即與被告丁○○共同基於意圖為自
    己或他人不法所有之犯意聯絡，於96年5月7日雇請被告丁○○駕駛挖土機，在行政院國軍退除役官兵輔導委員會花蓮農
    場（下稱花蓮農場）所有位於花蓮縣吉安鄉○○段第2363、
    2364、3657至3660、3662、3663地號土地（下稱系爭土地）
    盜挖砂石。復於96年3月24 日，被告甲○○、丁○○、丙○○均基於違法處理廢棄物之犯意聯絡，雇用被告丙○○駕駛
    砂石車，自花蓮市美崙工業區內「靜聯大理石廠」載運大理
    石泥漿之廢土，並由被告甲○○於上述土地遭開挖後形成坑
    洞後，指示被告丁○○、丙○○傾倒廢土回填在系爭土地，
    而違法從事廢棄物之清除、處理，致污染環境。迨至96年 5
    月24日17時34分許，為警查獲現場有3大坑洞面積分約 7500
    平方公尺（深度8m，長度150m，寬度50m）、3000 平方公尺
    （深度17m，長度75m，寬度40m）、1066平方公尺（深度 9m
    ，長度82m，寬度13m），面積共約11566 平方公尺，並扣得
    集耀砂石場所有怪手1台、砂石車1台等物。因認被告甲○○
    、丁○○所為均係犯刑法第320條第1項之竊盜罪嫌；被告甲○○、丁○○、丙○○所為，另犯廢棄物清理法第46條第 4
    款之罪嫌等語。
二、按犯罪事實應依證據認定之，無證據不得認定犯罪事實；不
    能證明被告犯罪者，應諭知無罪之判決，刑事訴訟法第 154
    條第2項、第301條第1 項分別定有明文。又認定不利於被告
    之事實，須依積極證據，苟積極證據不足為不利於被告事實
    之認定時，即應為有利於被告之認定，更不必有何有利之證
    據；再認定犯罪所憑之證據，雖不以直接之證據為限，間接
    證據亦包含在內，然而無論直接證據或間接證據，其為訴訟
    上之證明，須於通常一般人均不致有所懷疑，而得確信其為
    真實之程度者，始得據為有罪之認定，倘其證明尚未達於此
    一程度，而有合理之懷疑存在時，事實審法院復已就其心證
    上理由予以闡述，敘明其無從為有罪之確信，因而為無罪之
    判決，尚不得任意指為違法（最高法院30年上字第816號、7
    6年臺上字第4986號判例可資參照）。
三、按被告以外之人於審判外之言詞或書面陳述，除法律有規定
    者外，不得作為證據，刑事訴訟法第159條第1項定有明文。
    經查，被告甲○○、丁○○及其辯護人對於證人乙○○於警
    詢之證詞不同意作為證據，而觀以證人乙○○於警詢中關於
    系爭土地之使用過程及被告等人如何在系爭土地開挖砂石之
    證述，與其在本院證述之內容均大致相符，故認其在警詢時
    之證述無證據能力。又被告以外之人於審判外之陳述，經當
    事人於審判程序同意作為證據，法院審酌該言詞陳述或書面
    陳述作成時之情況，認為適當者，亦得為證據。當事人、代
    理人或辯護人於法院調查證據時，知有第159條第1項不得為
    證據之情形，而未於言詞辯論終結前聲明異議者，視為有前
    項之同意，刑事訴訟法第159條之5亦定有明文。經查，被告
    等人就證人洪恆立於偵訊時證述之證據能力均表示沒有意見
    ，且迄於本案言詞辯論終結前均未聲明異議，而本院審酌其
    上開證述並無顯有不可信之情況，以之作為證據應為適當，
    故具有證據能力。另本案認定事實所引用之本件卷證所有證
    據（文書證據、物證等），檢察官及被告等人均未主張排除
    前開書證、物證之證據能力，且迄於本院言詞辯論終結前均
    未表示異議，本院審酌前開書證、物證並無不得作為證據之
    情形，是上開證據亦均認為有證據能力，合先敘明。
四、公訴人認為被告甲○○、丁○○、丙○○涉犯上開罪嫌，無
    非係以被告甲○○、丁○○、丙○○於警、偵訊之供述、證
    人乙○○、洪恆立分別於警、偵時之證述及土地登記謄本、
    現場照片等為其主要論據。惟訊據被告甲○○、丁○○、丙○○均堅詞否認有何公訴人所指之上開犯行，被告甲○○辯
    稱：丙○○去倒土時，伊不在現場，不知道他去倒廢土，伊
    也沒有同意他在系爭土地傾倒廢土，伊請丁○○開挖土機挖
    砂石整地，是為了要作沈澱池，伊沒有盜挖砂石去賣等語；
    被告丁○○辯稱：伊於96年4 月中旬起受僱於甲○○，負責
    開挖土機整地，當時伊在另一邊整地，沒有注意丙○○有開
    車進來倒廢土等語；被告丙○○辯稱：老闆叫伊去美崙工業
    區的大理石工廠載廢土，老闆說倒哪裡，伊就倒哪裡，前後
    只載了2趟的廢土等語。
五、就被告甲○○、丁○○涉犯竊盜罪部分：
（一）系爭土地為花蓮農場管理之國有土地，此有土地登記公務
      用謄本8 張附卷可稽，又系爭土地及附近土地雖由花蓮農
      場管理，但實際上開土地開發使用過程十分複雜，迄今均
      無法釐清解決，目前由私人轉租作為砂石場使用等情，業
      經證人乙○○即前花蓮農場組長於本院審理時到庭證稱：
      「（事後花蓮縣政府曾經在系爭土地及附近增設光榮砂石
      工業區，你是否知悉？）53年堤防建好之後，原來在木瓜
      溪開墾的人都說土地都是河川流域裡面，他們的農作物做
      好後，水都會流到裡面來，所以要交換，目前廣榮段的土
      地就是交換地，後來輔導會就委託花蓮縣政府放租，這塊
      地到56年才登記輔導會管理，才開始有地號及契約書，一
      直都是放租的地，到79年間，花蓮縣政府說沒有人力可以
      管理，所以移回我們管理，我們有去函給花蓮縣政府把清
      冊給我們，但他們資料都遺失，這塊土地74年花蓮縣政府
      編定為光榮工業區，82年花蓮縣政府就完成地上物的查估
      ，但是因為既有砂石場的保留及補償的問題，沒有辦法解
      決，花蓮縣政府沒有辦法取得土地，且開發公司是唐榮公
      司，因成本太高，無法完成開發，這塊土地就變成放租人
      違規轉租給砂石場一直到現在，系爭土地也在這塊土地內
      」等語（見本院卷第176 頁）無誤，而系爭土地係許連賜
      等人轉租予威神公司企業有限公司做為砂石場使用，再交
      由被告甲○○任職之集耀有限公司所設之砂石場使用等情
      ，有契約書、花蓮縣政府營利事業登記證、固定污染源設
      置許可證等影本附卷可證，堪信屬實。
（二）公訴人認被告甲○○為集耀砂石場之現場負責人；被告丁○○為被告甲○○僱請之挖土機司機，其等自96年5月7日
      起至同年月24日被查獲之日止，共同在系爭土地盜採砂石
      之面積共約11566 平方公尺等語，固有卷附之現場照片、
      花蓮縣政府96年7月25日府工水字第09601092760號函檢附
      之花蓮縣吉安鄉○○段2363等地號土地採取砂石高程測量
      成果圖、花蓮縣警察局吉安分局取締盜（濫）採砂石會勘
      紀錄等附卷可稽。然本院於98年3月20 日會同檢察官、被
      告等人至系爭土地履勘時，發現現場地貌與案發當時之地
      貌已有不同，案發當時所拍攝之3 個坑洞已不見，但砂石
      場內設有沈砂池1座及2個水池供作洗選砂石所用，此有刑
      事勘驗筆錄及現場照片在卷可憑，可見被告甲○○於警詢
      時辯稱：挖砂石係為作沈砂池等語，應非虛妄。至證人洪
      恆立於偵訊時證稱：沈砂池超過3 公尺就不正常，因為超
      過3 公尺就無法正常繞流而沈澱等語，然證人洪恆立並未
      提出相關規定沈砂池不得超過3 公尺，或有研究數據證明
      超過3 公尺之沈砂池即無法正常運作，惟不論被告甲○○
      興建之沈砂池是否符合規定，然被告甲○○在系爭土地挖
      洞既係為興建沈砂池，除非有其他積極證據證明被告甲○○有盜挖砂石販賣，否則難以據此認定其有竊取砂石之犯
      意。又系爭土地原有地表之高度及其地貌如何，並無任何
      原始資料可供比對乙節，亦據證人乙○○於本院審理時證
      稱：「（系爭土地當時農場的承租戶所使用的土地地表高
      度你能確認嗎？）沒有，因為我們沒有原始高度的資料」
      等語（見本院卷第177頁、第178頁）無誤，則既然無原始
      地貌高度資料供比對，花蓮縣政府承辦人員以系爭土地現
      況位置、高程等資料計算系爭土地坑洞凹陷之土方數量，
      並據以計算繪製之花蓮縣吉安鄉○○段2363等地號土地採
      取砂石高程測量成果圖，其結果並不一定符合真實狀況，
      是亦難以該成果圖為認定被告甲○○等人盜挖砂石數量之
      依據。
（三）再查，系爭土地原係屬於河川地，此有花蓮農場96年7月2
      日花農產字第0960001231號函檢附之背景資料所載：「說
      明一、『前揭土地目前使用分區為工業區及河川區……』
      。二、『旨揭土地本場係早於民國55年間委託花蓮縣政府
      放租（民國50年至53年間東部土地開發處開闢木瓜溪初音
      與志學堤防後，本會欲將土地登記為國有，當時木瓜溪河
      床墾殖民眾陳情，故將現廣榮段土地約60公頃提供安置交
      換……）』」等語（見吉警偵字第0968002883卷第41頁）
      可證，復經證人乙○○於本院審理時證稱無誤（見本院卷
      第176 頁）。又系爭土地其地勢較低乙節，亦有卷附許連
      賜將系爭土地出租給梁億宏所簽訂之契約書約定：「本人
      所承租之土地係屬河川之低窪地，乙方（即梁億宏）自行
      回填整平，甲方不付任何費用」可參（見吉警偵字第0968
      002883卷第73頁），是被告甲○○於警詢時辯稱：現場以
      前為低窪地，現場有回填，也有挖走買賣等語，應為可採
      。且證人乙○○於本院審理時亦證稱：「我在路邊就可以
      看到他們的砂石場，裡面有很多的洞，最深大約12米以上
      ，我大概在94至96年這段期間看到的」等語（見本院卷第
      179頁），足見系爭土地自94年至96 年間已有很多坑洞，
      則集耀砂石場在系爭土地上堆置回填砂石，又開採砂石販
      賣，則被告甲○○開採之砂石是否屬於其原本回填之砂石
      ，亦不無可能，而其造成之坑洞是否可認為係盜採砂石之
      結果，尚非無疑，是公訴人僅以系爭土地有部分遭挖陷之
      情形，即認被告甲○○、丁○○有共同盜採砂石之犯行，
      稍嫌速斷。
六、就被告甲○○、丁○○、丙○○涉犯廢棄物清理法第46條第
    4款之罪部分：
（一）按廢棄物清理法第2條第1項將廢棄物分為一般廢棄物、事
      業廢棄物，一般廢棄物是指由家戶或其他非事業所產生之
      垃圾、糞尿、動物屍體等，足以污染環境衛生之固體或液
      體廢棄物；而事業廢棄物又分為有害事業廢棄物及一般事
      業廢棄物，有害事業廢棄物係指由事業所產生具有毒性、
      危險性，其濃度或數量足以影響人體健康或污染環境之廢
      棄物；一般事業廢棄物係指由事業所產生有害事業廢棄物
      以外之廢棄物。再依行政院86年12月31日臺86內字第5211
      0 函明確指稱：「營建廢棄土包括建築工程、公共工程及
      建築物拆除工程施工所產生之剩餘土石方、磚瓦、混凝土
      塊，為有用資源，非屬廢棄物範圍，依照內政部營建署組
      織條例、營建廢棄土處理方案規定及80年本院環保小組工
      作會報討論結論，其主管機關仍為內政部營建署。」等旨
      觀之，營建剩餘之廢棄土石方、磚瓦、混凝土塊等物，如
      依「營建剩餘土石方處理方案」之規範，可作為資源利用
      者，即不屬於廢棄物之範圍。且依內政部於89年5月17 日
      訂頒之「營建剩餘土石方處理方案」第2 點規定：「本方
      案所指營建剩餘土石方之種類，包括建築工程、公共工程
      及建築物拆除工程施工所產生之剩餘泥、土、砂、石、磚
      、瓦、混凝土塊」。再依行政院環境保護署（以下稱環保
      署）89年12月12日（89）環署廢字第0074436 號函所公告
      一般事業廢棄物再利用類別及管理方式一覽表顯示，有關
      「再利用類別」編號十四之「石材廢料（板、塊）」，其
      來源為：石材開採、裁切、加工廠產生之石材邊料及下腳
      料。其再利用用途為：再製石材（板、磚、塊）原料、大
      理石邊料壓碎後作為水泥或石灰石原料及道路工程級配料
      ，花崗石邊料壓碎後作為水泥原料及道路工程級配料，蛇
      紋石邊料壓碎後做為工業用蛇紋石原料、肥料原料。又有
      關「再利用類別」編號十五之「石材污泥」，其來源為：
      石材經由切割、研磨程序產生之石材污泥。其再利用用途
      為：水泥原料，固化製品（人工魚礁、消波塊）原料、海
      堤固化養灘工程基材、化工原料、廢氣吸附原料、肥料原
      料（限蛇紋石泥漿）。而環保署90年4月18日90 環署廢字
      第0021596 號函亦認：營建剩餘土石方（廢土）中可夾雜
      其他廢棄物比率，目前尚無相關認定標準規定，惟前提為
      「符合營建剩餘土石方處理方案規定者」，故其夾雜比率
      ，應視該營建剩餘土石方處理方案所認定「土石方資源堆
      置處理場」所可收受之容許程度而定。參以上開規定主管
      廢棄物機關對「廢棄物」之解釋，足以認定所稱之「廢棄
      物」當係指無法再利用之物質。
（二）經查，公訴人認被告甲○○雇用被告丙○○駕駛砂石車，
      自花蓮市美崙工業區內「靜聯大理石廠」載運大理石泥漿
      之廢土至系爭土地傾倒於坑洞內云云，然被告丙○○係受
      僱於證人戊○○，並於案發當天受證人戊○○指示駕車至
      「靜聯大理石廠」載運大理石泥漿之廢土等情，為被告丙○○於警詢及本院準備程序中坦承不諱，復有清運確認單
      影本2紙附卷可稽（見吉警偵字第096800卷第31頁、第 32
      頁），核與證人戊○○於本院審理時到庭證稱相符（見本
      院卷第168頁至第170頁），且被告丙○○所駕駛車牌號碼
      873-GX號營業貨運曳引車，其車主係祥禾交通股份有限公
      司，此有行車執照影本附卷可稽，亦與被告甲○○或集耀
      砂石場無關，是公訴人認被告甲○○雇用被告丙○○駕駛
      集耀砂石場所有之砂石車載運廢棄物云云，容有誤會。
（三）又本案現場查獲之物質係屬大理石廢土及碎片，有查獲時
      拍攝的相片附卷可參（見吉警偵字第0968002883卷第 113
      頁、第114 頁），當屬上開所述之「石材廢料（板、塊）
      」或「石材污泥」，依上開環保署公告之內容，均係可作
      為再利用之物質，並非廢棄物清理法所稱之一般事業廢棄
      物或有害事業廢棄物。至花蓮縣政府98年4月29 日函覆本
      院謂：現場確實堆置大理石泥漿及石材下腳料等廢棄物（
      詳如花蓮縣警察局吉安分局現勘紀錄），該大理石泥漿及
      石材下腳料係屬大理石工廠所生產之一般事業廢棄物云云
      ，顯與環保署89年12月12日（89）環署廢字第0074436 號
      函所公告一般事業廢棄物再利用類別及管理方式一覽表有
      違，自難據此認為大理石泥漿及石材下腳料係屬一般事業
      廢棄物。從而，經營各該物資之清除、處理業務者，縱無
      許可文件，亦無課以廢棄物清理法第46條第4 款罪刑之餘
      地，況「事業廢棄物之再利用，應依中央目的事業主管機
      關規定辦理，不受本法第28條、第41之限制，廢棄物清理
      法第39條第1 項亦定有明文，是一般事業廢棄物經公告為
      再利用項目後，即無庸申請清除許可，可從事該等廢棄物
      之貯存及清除，不受廢棄物清理法第41條之限制，當無同
      法第46條之適用。又從事再利用經中央目的事業主管機關
      公告再利用之類別者，應依該公告之管理方式辦理，未依
      該公告之管理方式辦理者，係違反廢棄物清理法第39條規
      定，處以行政罰即可，此依環保署發布之「從事事業廢棄
      物再利用涉及違反清除處理及再利用認定原則」第1、3項
      亦定有明文。從而，經營各該物資之清除、處理業務者，
      縱無許可文件，亦無課以廢棄物清理法第46條罪刑之餘地
      。故本件於現場查獲之物質依上開照片所示，均係屬上開
      可再利用之物質，被告等人所為即與廢棄物清理法第46條
      之構成要件有間，自難以上開刑責相繩。
七、綜上所述，公訴人所提出證明被告甲○○、丁○○、丙○○
    涉犯上開罪嫌之證據，在訴訟上之證明尚未達到於通常一般
    之人均不致有所懷疑為真實之程度，無從使本院對於被告甲○○、丁○○、丙○○所涉之犯罪得有罪之確信。此外，又
    無其他積極證據足資證明被告甲○○、丁○○、丙○○有何
    公訴人所指犯行，故被告甲○○、丁○○、丙○○之犯罪即
    屬不能證明，揆諸前開法條、判例及說明，依法均應諭知被
    告甲○○、丁○○、丙○○為無罪之判決。
據上論斷，應依刑事訴訟法第301條第1項之規定，判決如主文。
本件經檢察官張立中到庭執行職務。
中    華    民    國    98    年    7     月    15    日
                  刑事第三庭  審判長  法  官  李世華
                                      法  官  湯國杰
                                      法  官  許乃文
以上正本證明與原本無異。
如不服本判決應於收受送達後10日內向本院提出上訴書狀，並應
敘述具體理由。其未敘述上訴理由者，應於上訴期間屆滿後20日
內向本院補提理由書 (均須按他造當事人之人數附繕本)「 切勿
逕送上級法院」。告訴人或被害人如對於本判決不服者，應具備
理由請求檢察官上訴，其上訴期間之計算係以檢察官收受判決正
本之日期為準。
中    華    民    國    98    年    7     月    15    日
                                      書記官


司法院資訊處製作；財團法人民間司法改革基金會備份。
